【裁判字號】    98,訴,1800
【裁判日期】    981110
【裁判案由】    所有權移轉登記
【裁判全文】
臺灣臺中地方法院民事判決              98年度訴字第1800號
原      告  丙○○
被      告  甲○○
訴訟代理人  乙○○
上列當事人間所有權移轉登記事件，本院於98年10月20日言詞辯
論終結，判決如下：
    主  文
原告之訴駁回。
訴訟費用由原告負擔。
    事實理由
一、原告起訴主張：
  (一)被告曾於民國（下同）94年間起訴請求原告遷讓房屋事件，
    經台中地方法院以94年度訴字第1714號判決被告敗訴，被告
    不服提起上訴，經台中高分院以94年度上易字第433號判決
    駁回上訴確定。次觀上開94年度上易字第433號判決書理由
    欄內容（第4頁第5行），已詳述原告為坐落台中市○○區○
    ○段100地號土地及坐落其上之建號5090號即門牌號碼台中
    市○○路○段152號2樓房屋（下稱系爭房地）之真正權利人
    ，並有管理、使用及處分權，惟被告於上開判決確定後，拒
    提出所有權狀及過戶相關之文件，使原告無法過戶買賣系爭
    房地。
  (二)綜上，被告對於系爭房地已無所有權，原告提起本件訴訟，
    請求被告應將系爭房地之所有權移轉登記予原告。
  (三)對被告抗辯之陳述：
  我與被告的媽媽林純霞（現改名為乙○○）於89年間結婚，
    當時沒有辦理結婚登記，但有公開儀式及宴客。系爭房地買
    賣的時候，一些買賣契約、所有權狀都是交給我太太即林純
    霞，後來我太太又交給她女兒即被告保管，所以資料都不在
    我這邊，而繳交貸款的存摺也是我太太在處理。故本件系爭
    房地是原告借名購買的，原告當時在開網咖，被告在原告店
    裡上班，被告何來的錢買房子。
  又系爭房屋已經有好幾個月沒繳貸款了，將受法院查封拍賣
    ，被告及其母親才會搬家，被告所辯稱是原告把他們趕出去
    等情，與事實不符。
  被告辯稱已付貸款約新台幣（下同）828,000元，惟90年12
    月經開家庭會議，決議共6人共同負擔貸款及其他費用，被
    告及其母、弟、妹應分擔共計552,000元。況且貸款前7期均
    為原告所付，另88～93年間，原告拿出300萬元以上給被告
    母親用於生意上及貸款上，並非被告所稱貸款都是他付的。
    且若如被告所言貸款都是他付的，為何從92年底就未繳土地
    銀行的貸款及管理費，致94年4月及96年4月間遭土地銀行拍
    賣？若非原告繳清，系爭房屋早已被拍賣。再者，被告於台
    中高分院94年度上易字第433號判決書內亦曾言明其所繳之
    貸款都不追究，只要將他自己的傢俱搬走就好。
並聲明：(1)請求被告應將台中市○○路○段152號2樓房屋及其基
    地之所有權移轉登記於原告。(2)訴訟費用由被告負擔。
二、被告則辯以：
  (一)原告於93年4、5月間將被告及母親趕出房屋，然系爭房地是
    由被告向土地銀行貸款270萬元，及向慶豐銀行貸款45萬元
    ，以上貸款共計315萬元所購買，且由被告提供房地供銀行
    設定抵押權，才能貸得上開款項購買系爭房地，至於原告僅
    出頭期款36萬元供購屋，是原告出資之購屋款比例極低。
  (二)當初買房子時，會用被告名義購買，是因為被告是第一次購
    屋，可用較低的利息優惠繳房貸，之後被告為維持其信用，
    就一直繳納房貸，所以買房子的人應是被告，而非原告。又
    繳房貸之帳戶雖為原告之戶頭，但該帳戶都是被告母親在使
    用，且被告的薪水亦轉入該帳戶，再由該帳戶轉出繳納房貸
    。而系爭房屋所以會被拍賣，是因為被告無法代原告繳納房
    貸所致。
  (三)關於慶豐銀行45萬元貸款及利息，已由被告清償完畢。另對
    土地銀行之貸款，亦係由被告繳納，共已繳納約378,000元
    。又系爭房屋之水電費，自90年9月起至93年4月止，均是由
    被告支付。故目前系爭房地仍是被告為抵押貸款之債務人，
    被告可依民法第264條規定，行使同時履行抗辯權，在原告
    將抵押貸款債務人向銀行變更為原告自己，或原告自行所找
    之債務人後，被告才願將系爭房地移轉過戶予原告。
  (四)再者，被告所代繳銀行抵押貸款本金及利息共計828,000元
    ，在原告返還給被告後，被告才有移轉系爭房地所有權給原
    告之義務，故被告亦得行使民法第264條之同時履行抗辯權
    。另代墊水電費之部分，原告亦應返還。
答辯聲明：(1)原告之訴駁回。(2)訴訟費用由原告負擔。
三、得心證之理由：
  (一)本件原告主張其為系爭房地之真正所有權人，被告是借名登
    記人，請求被告將系爭房地之所有權移轉登記予原告。被告
    則以購買系爭房地之貸款及水電費均是被告繳納，原告僅出
    頭期款36萬元部分，所以原告必須將系爭房地已繳納之貸款
    本金及利息共計828,000元，及代繳之水電費返還被告，並
    變更抵押貸款債務人後，被告才有移轉系爭房地所有權給原
    告之義務，故被告依民法第264條規定行使同時履行抗辯權
    等語置辯。是本件應審究者為原告得否請求被告將系爭房地
    所有權移轉登記予原告？被告得否行使同時履行抗辯權？茲
    分述如下：
  (1)按當事人主張有利於己之事實者，就其事實有舉證之責任。
    但法律別有規定，或依其情形顯失公平者，不在此限。民事
    訴訟法第277條定有明文。復按所謂借名登記契約，係指當
    事人約定，借名者經出名者同意，就屬於借名者現在或將來
    之財產，以出名者之名義，登記為所有人或其他權利人，而
    由借名者自行管理、使用、處分之契約，依私法自治原則，
    側重於權利人與該他人間信任關係，在性質上應與委任契約
    同視，除契約內容另有約定外，自可類推適用民法上有關委
    任契約之相關規定，苟其內容不違反強行規定或公序良俗者
    ，當事人訂立此種契約並無不可，最高法院91年度台上字第
    1871號、92年度台上字第1054號、94年度台上字第362號、
    94年度台上字第953號判決足供參照。本件原告主張系爭房
    地為其所有，僅係借名登記於被告名下，並提出台中高分院
    94年度上易字第433號判決影本為證（參該判決第3～4頁）
    。查依台中高分院94年度上易字第433號判決理由欄所述：
    「…查上訴人（即本件被告）既當庭自認『頭期款是被告（
    即本件原告）出的，…房子是被告暫時登記在我名下沒錯，
    …我可以將房子歸還給他，但到目前為止我已繳了三年多的
    貸款。…』等詞在卷，足認系爭房屋乃借名登記予上訴人名
    下，實際屬被上訴人所有。」等語，被告對於上開判決內容
    雖不爭執，然於本院98年9月25日言詞辯論時被告訴訟代理
    人另稱：「當初買房子時，會用我女兒的名義購買，是因為
    我女兒第一次購屋，可以用較低的利息優惠繳房貸。所以之
    後，我女兒為了維持他的信用，就一直繳納房貸，所以買房
    子的人是我女兒，不是原告」等語，及被告答辯亦稱系爭房
    屋水電費自90年9月～93年4月間，都是被告支付。且目前系
    爭房地貸款都是被告繳納，被告仍為抵押貸款之債務人，則
    被告依民法第264條規定，行使同時履行抗辯權，在原告將
    被告代繳之銀行貸款、水電費返還，及將抵押貸款債務人向
    銀行變更為原告自己，或其他第三人後，被告才願將系爭房
    地所有權移轉過戶予原告等語，可知被告對於當初購買系爭
    房地時，先約定借名登記於其名下一事並不爭執。惟借名契
    約係就借名登記之財產仍由借名者自行管理、使用、處分之
    契約，並無使出名者取得實質所有權或其他權利之意思，是
    就其當事人間之權利義務，應依雙方當事人之契約內容而定
    。查本件關於系爭房地之權利義務，兩造並未有書面契約之
    約定，原告雖稱就房貸部分曾開家庭會議決議雙方共同負擔
    云云，為被告所否認，亦未據原告舉證說明，此部分自無足
    採信。是就系爭房地購買之初既僅係約定借名登記於被告名
    下，則就該房地嗣後之管理及繳納貸款之義務，依上開說明
    ，理應由原告自行管理及負繳納房貸之義務，始符合借名契
    約之本旨。然查本件關於系爭房地之管理如繳納水電費，或
    房屋貸款之繳納，自90年起均係由被告持續代為繳納，此由
    被告提出之慶豐銀行還款明細、土地銀行客戶歷史交易明細
    查詢表等可資查證。而原告僅於支付部分房貸後，即未再另
    行按期繳交房貸，或每月之水電費，原告辯稱其曾有給被告
    母親300萬元用於生意上及貸款上云云，惟原告空言主張，
    尚屬無據。據上陳述，可知原告購買系爭房地當時，被告雖
    同意先借名登記於其名下，然因原告對於系爭房地並未善盡
    自行管理之責任及義務，與上述借名契約之本旨不符，是兩
    造間就系爭房地之借名登記契約應屬尚未有效成立。據上，
    本件兩造間之借名登記契約之法律關係既未存在，原告即非
    系爭房地之所有權人，則原告主張其為系爭房地之真正所有
    權人，請求被告將系爭房地的所有權移轉登記予原告，即屬
    無據。
  (2)次關於原告請求被告將系爭房地之所有權移轉登記予原告一
    事，被告以購買系爭房地，關於房屋之貸款、水電費一直都
    是被告繳付，原告僅出頭期款36萬元而已，所以原告必須將
    已繳交之房屋貸款、水電費返還被告，並將抵押貸款債務人
    向銀行變更為原告自己或第三人後，被告才願將系爭房地移
    轉過戶予原告，並依民法第264條規定，行使同時履行抗辯
    權等語抗辯。經查，被告主張購買系爭房地之貸款金額共計
    為315萬元，其中向土地銀行貸款270萬元、向慶豐銀行貸款
    45萬元，而被告迄今已繳交貸款本金及利息共計828,000元
    等情，原告並不爭執，此有原告於本院98年9月25日言詞辯
    論時所述「…被告答辯狀內的金額數字是對的，…」等語可
    資為憑。按因契約互負債務者，於他方當事人未為對待給付
    前，得拒絕自己之給付。但自己有先為給付之義務者，不在
    此限。民法第264條第1項定有明文。又所謂同時履行抗辯，
    乃係基於雙務契約而發生，倘雙方之債務，非本於同一之雙
    務契約而發生，縱令雙方債務在事實上有密切之關係，或雙
    方之債務雖因同一之雙務契約而發生，然其一方之給付，與
    他方之給付，並非立於互為對待給付之關係者，均不能發生
    同時履行之抗辯（最高法院59年臺上字第850號判例參照）
    。本件系爭房地之貸款原告僅繳納部分款項，其餘貸款部分
    則係由被告代為繳交，則被告因上述借名登記關係所負擔之
    銀行貸款債務，依法被告固可請求原告償還，惟此與本件原
    告之系爭房地所有權移轉登記請求權間，本非基於雙務契約
    而生，縱令雙方債務在事實上有密切之關係，揆諸前開說明
    ，被告仍無行使同時履行抗辯權之餘地。則被告辯稱在原告
    返還系爭房地之貸款、水電費或變更抵押貸款債務人登記前
    ，其得行使同時履行抗辯權云云，洵無足採。
  (二)退步言，縱認依台中高分院94年度上易字第433號判決內容
    ，可證兩造間就系爭房地已成立借名登記契約，原告為系爭
    房地真正所有權人。惟按借名登記契約係一無名契約，側重
    於權利人與該他人間之信任關係，苟其內容不違反強行規定
    或公序良俗者，依契約自由原則，應屬有效。而其當事人間
    之權利義務，應先依雙方當事人之契約內容而定，如契約未
    約定者，則以補充解釋之方法定之，因其性質與委任契約雷
    同，應類推適用關於委任之相關規定。又受任人以自己之名
    義，為委任人取得之權利，應移轉於委任人，民法第541條
    第2項定有明文。苟權利人已合法向該他人表示終止借名登
    記契約，該他人自有將登記其名下之財產返還（移轉登記）
    權利人之義務（最高法院92年度台上字第1054號判決意旨可
    供參照）。經查本件被告尚無適用同時履行抗辯權之餘地，
    業如前述，則就系爭房地成立之借名登記契約，原告自得於
    合法終止借名登記契約後，請求被告將登記其名下之系爭房
    地返還。然本件兩造間之借名登記契約，原告迄今尚未向被
    告合法表示終止之意思，依上開說明，原告即不得請求被告
    將登記其名下之系爭房地返還，是以原告請求被告應將系爭
    房地之所有權移轉登記予原告，即無理由。
四、綜上所述，本件難認兩造間就系爭房地有借名登記契約之法
    律關係存在，原告依民法第767條之法律關係，請求被告返
    還系爭房地，為無理由。又縱認該借名登記契約存在，然未
    經原告合法終止，則原告請求被告將系爭房地所有權移轉登
    記為原告所有，亦無理由，應予駁回。
五、本件判決之基礎已臻明確，兩造其餘之攻擊防禦方法及舉證
    ，核與判決結果無影響，毋庸一一論列，併此敘明。
六、據上論結，本件原告之訴為無理由，依民事訴訟法第78條，
    判決如主文。
中    華    民    國    98    年    11    月    10     日
                  民事第二庭    法  官  周靜秀
正本係照原本作成。
如不服本判決，應於送達後20日內向本院提出上訴狀。
中    華    民    國    98    年    11    月    12    日
                                書記官


司法院資訊處製作；財團法人民間司法改革基金會備份。
